臺灣高等法院臺南分院刑事裁定
111年度毒抗字第534號
抗  告  人  
即  被  告  陳志祥
上列抗告人因聲請觀察勒戒案件，不服臺灣雲林地方法院中華民
國111年6月15日裁定(111年度毒聲字第127號)，提起抗告，本院
裁定如下：
    主  文
抗告駁回。
    理  由
一、抗告意旨略以：抗告人即被告陳志祥（下稱被告）不服原審
    觀察勒戒裁定（下稱原裁定）而抗告，因：㈠基於正當法律
    程序保障聽審權之憲法上意義及要求，及聽審權及與法律上
    告知義務之關係，本件依卷內資料即可觀之，法官未告知被
    告觀察、勒戒之法律要件及效果，未給予被告就是否觀察、
    勒戒，或以替代處分等有事前陳述意見之機會，顯然漠視被
    告事前陳述意見權的保障。本案所有程序均以書面審查，被
    告直到收受原審裁定之前，抑或是被撤銷緩起訴時，均不知
    有此聲請之程序，明顯對於被告聽審權之保障不足，有害被
    告受上述憲法及公民與政治權利國際公約所保障之聽審權，
    其程序自有不符正當法律程序之要求，並侵害被告之訴訟權
    保障，已屬違法不當，自有未洽。㈡原裁定未審查檢察官聲
    請裁量權之合法妥適性，行政院基於立法者之授權，對於「
    初犯」者之毒癮治療方式，採行「觀察、勒戒」與「附戒癮
    治療之緩起訴處分」併行之雙軌模式，即使屬「3年内再犯
    者，檢察官亦仍得參酌被告之特殊情狀，裁量選擇予以逕行
    提起公訴，或仍為上述緩起訴處分處理。再不論「觀察、勒
    戒處分」或「附戒瘾治療條件之緩起訴處分」，均為使施用
    毒品者得以有效戒除毒癮所設，檢察官固有選擇裁量權，惟
    此處之裁量權非得恣意為之，仍應斟酌個案具體情節，考量
    對被告戒癮之成效及其人身自由侵害之程度，權衡而為合義
    務性之裁量。經查檢察官於聲請前，並無給予被告就是否觀
    察、勒戒，或以戒癮治療為緩起訴處分條件，為事前表示意
    見之機會，原審亦未開庭給予被告就此有陳述意見之機會，
    除有侵害聽審權保障之虞，業如前述外，更因為原審及檢察
    官均吝於給予被告為此等言詞或書面陳述之權，而導致無從
    妥適判斷檢察官對於觀察、勒戒的聲請，是否有怠惰或濫用
    裁量的違法裁量之情，已值斟酌。㈢被告於警詢及偵查中對
    於其施用第二級毒品之犯行均坦承不諱，供稱其最後一次施
    用時間為110年9月18日。原裁定理由第4項所述：「被告最
    近一次經法院裁定令施以觀察、勒戒或強制戒治等保安處分
    執行完畢之紀錄，係於97年間，因施用毒品案件，經本院以
    97年度毒聲字第75號裁定令入勒戒所執行觀察、勒戒後，認
    無繼續施用之傾向，於97年8月14日釋放出所，並由雲林地
    檢署檢察官以97年度毒偵字第27號為不起訴處分確定……。經
    查，被告雖陳稱：之前嘉義的檢察官說我住在雲林，要幫我
    把案件移到雲林，並讓我戒癮治療。我希望戒癮治療而不要
    觀察勒戒，之前雲林地檢寄傳票給我但是家裡沒人在家，等
    我去派出所領信的時候，開庭時間已經過了，所以才沒有去
    ……。」認應係因上述考量，故應予准許聲請。然實際上本案
    被告係因家庭、工作壓力太大才偶然犯行，也無受合法傳喚
    未到庭之故意，故對於原裁定做以下說明：⒈被告平日皆在
    外不分晝夜、汲汲營營做工補貼家用，家中雙親年邁已高並
    無工作，且尚有兩位尚在就學的孩子需被告撫養，雖妻子尚
    有上班分擔家計，惟被告仍為家中之經濟支柱及依賴。被告
    並無再犯之故意，於此期間積極改善毒品成癮之問題，被告
    確實已無對毒品之倚賴，僅係因家庭、工作壓力太大才偶然
    犯行。⒉關於偵查未到庭一事，實則為被告為養家活口而在
    外奔，且家中無人可代收信件，信件因此寄存於派出所，待
    合法領取時卻已逾開庭期日，故被告確實並無不到庭之故意
    ，為此被告深感抱歉，故懇請鈞院再次給予陳述意見之機會
    ，保障被告應有之聽審權。㈣被告前案施用毒品案件雖獲觀
    察勒戒處分之寬典又涉犯本案，惟被告於97年8月14日釋放
    出所，後被告積極改善毒品成癮之問題，然距離前案完成觀
    察勒戒之執行已過14年，經此期間被告確實已無對毒品之倚
    賴，涉犯此案僅是因長期工作、壓力太大，施用目的僅為放
    鬆，才偶然犯罪，此應有被告前案紀錄表在卷可查，且倘被
    告進入戒治處所進行觀察、勒戒，勢將影響其工作，對被告
    家中經濟造成極大的影響，且恐令其原本穩定的工作與經濟
    收入在一夕之間化為泡影，更形同讓被告自行扼殺其在職場
    上努力的表現，更嚴重的係本案被告家中尚有父親（71歲）
    、母親(72歲）、妻子及尚在就學的兩位女兒（20歲、18歲
    ）須被告撫養，且尚有汽車貸款需每月定期繳納，執行恐將
    對被告家中經濟及狀況造成極大的影響，若逕送觀察、勒戒
    ，著實不利於被告自新，恐衍生更多社會問題，且被告僅有
    高中肄業，觀察勒戒將使被告強迫中止目前生活及工作之步
    調，恐導致被告失去工作、甚至是無法有如此之工作機會，
    本案是否自有於調查後再予評估認定之必要？此處顯有再行
    審酌之處。㈤本案要考量的是，如果進入戒治處所進行觀察
    、勒戒，是否反而更陷被告自身於生活困頓或人生規劃功敗
    垂成。如此觀察、勒戒處分，豈能謂是為被告利益的良善的
    保安處分？依卷内檢察官的聲請理由及卷内資料全無證據證
    明被告有因而成癮至難以控制自己意志及行動，而不得不以
    拘禁處分助其戒毒之情，是既無從認定被告對於毒品有過度
    依賴性之現況，實無必要非以侵害其自由較劇的收容於勒戒
    處所監禁方式不可，貿然准許以侵害最烈之令入戒治處所執
    行觀察、勒戒方式，有違比例原則而有裁量違法之誤。綜上
    ，謹請鈞院明鑒，撤銷原裁定及駁回檢察官之聲請，以維被
    告權益，毋認感禱等語。
二、按犯毒品危害防制條例第10條之罪者，檢察官應聲請法院裁
    定，令被告入勒戒處所觀察、勒戒，其期間不得逾2月。觀
    察、勒戒後，檢察官依據勒戒處所之陳報，認受觀察、勒戒
    人無繼續施用毒品傾向者，應即釋放，並為不起訴之處分；
    認受觀察、勒戒人有繼續施用毒品傾向者，檢察官應聲請法
    院裁定令入戒治處所強制戒治，其期間為6個月以上，至無
    繼續強制戒治之必要為止。但最長不得逾1年。依前項規定
    為觀察、勒戒或強制戒治執行完畢釋放後，3年後再犯第10
    條之罪者，適用前2項之規定，毒品危害防制條例第20條第1
    項、第2項、第3項分別定有明文。次按毒品危害防制條例第
    24條第1項，採行「觀察、勒戒」與「緩起訴之戒癮治療」
    並行之雙軌模式，並無「緩起訴之戒癮治療」應優先於「觀
    察、勒戒」的強制規定。毒品危害防制條例規定之觀察、勒
    戒處分，係一種針對受處分人將來之危險所為預防、矯正措
    施之保安處分，目的係為斷絕施用毒品者之身癮及心癮，並
    屬強制規定。而該觀察勒戒之程式，僅於下開可排除適用外
    ：⒈依據毒品危害防制條例第24條第1項規定，於檢察官先依
    刑事訴訟法第253條之1第1項、第253條之2之規定，為附命
    完成戒癮治療之緩起訴處分時，不適用之；⒉或犯第10條之
    罪者，於犯罪未發覺前，自動向行政院衛生署指定之醫療機
    構請求治療，醫療機構依據毒品危害防制條例第21條第1項
    規定，免將請求治療者送法院或檢察機關等情；其餘就初犯
    或觀察勒戒、強制戒治執行完畢5年後（即修正後之3年後）
    再犯施用毒品罪之行為人，犯毒品危害防制條例第10條之罪
    者，檢察官即應向法院提出聲請裁定其入勒戒處所觀察、勒
    戒，且凡經檢察官聲請，法院亦僅得依法裁定令入勒戒處所
    執行觀察、勒戒，以查其是否仍有施用毒品傾向，並據以斷
    定幫助受處分人澈底戒毒之方法，尚無自由斟酌以其他方式
    替代之權，亦無因受處分人之個人或家庭因素而免予執行之
    餘地。又所謂戒癮治療計畫，係法務部基於防制毒品危害之
    刑事政策與毒品危害防制條例第24條鑑於對於若干施用毒品
    者若僅施以徒刑不足以斷絕毒癮之規範本旨，乃令檢察機關
    與行政院衛生褔利部合作，由檢察官審酌個案情形，援引毒
    品危害防制條例第24條，改以緩起訴處分方式轉介毒品施用
    者前往醫療院所治療。惟是否給予被告為附命完成戒癮治療
    之緩起訴處分，要屬檢察官之職權，而法院原則上應尊重檢
    察官職權之行使，僅就檢察官之判斷有違背法令、事實認定
    有誤或其他裁量重大明顯瑕疵等事項，予以有限之低密度審
    查，尚不得任意指為違法。　　　
三、經查：
  ㈠被告坦承有檢察官聲請意旨所指施用第二級毒品甲基安非他
    命1次之犯行（警卷第2頁反面、嘉義地檢署毒偵卷第14頁反
    面），且其於110年9月21日12時30分許，經警採集之尿液，
    經立人醫事檢驗所檢驗，再經正修科技大學超微量研究科技
    中心複驗，結果均呈安非他命及甲基安非他命陽性反應等情
    ，有立人醫事檢驗所濫用藥物尿液檢驗報告（報告日期：11
    0年10月2日、檢體編號：110竹0000）、勘察採證同意書、
    嘉義縣警察局竹崎分局毒品尿液代號與真實姓名對照表各1 
    份（警卷第10至12頁）、正修科技大學超微量研究科技中心
    尿液檢驗報告（報告日期：111年1月21日、報告編號：R00-
    0000-000、原始編號：110竹0000）1 份（嘉義地檢署毒偵
    卷第18頁）在卷可佐。是被告上開施用第二級毒品犯行，應
    可認定。被告最近一次經法院裁定令施以觀察、勒戒或強制
    戒治等保安處分執行完畢之紀錄，係於97年間，因施用毒品
    案件，經原審法院以97年度毒聲字第75號裁定令入勒戒處所
    執行觀察、勒戒後，認無繼續施用毒品之傾向，於97年8 月
    14日釋放出所，並由雲林地檢署檢察官以97年度毒偵字第27
    號為不起訴處分確定，有臺灣高等法院被告前案紀錄表1份
    在卷可稽，是被告本件施用毒品之犯行，距前次觀察、勒戒
    執行完畢釋放後已逾3 年，依上開說明，原審因認檢察官之
    聲請為正當，而依毒品危害防制條例第20條第1項之規定，
    裁定被告施用第二級毒品，令入勒戒處所觀察、勒戒，其期
    間不得逾2月。經核並無不合。
　㈡抗告意旨雖以「本案檢察官聲請法院裁定觀察勒戒前，並無
    給予被告就是否令入勒戒處所觀察勒戒，或以戒癮治療為緩
    起訴處分條件為事前表示意見之機會」、「檢察官之裁量程
    序與憲法保障被告的正當法律程序、被告的聽審陳述權利有
    所違背」、「法官未告知被告觀察、勒戒之法律要件及效果
    ，未給予被告就是否觀察、勒戒，或以替代處分等有事前陳
    述意見之機會，顯然漠視被告事前陳述意見權的保障」，主
    張檢察官之處分違法、原裁定不當等語。惟查：
　⒈檢察官對於「初犯」及「3年後再犯」施用毒品案件，本得按
    照個案情形，依法裁量決定採行「緩起訴之戒癮治療」或「
    觀察、勒戒」，且觀諸毒品危害防制條例之全部條文，並無
    課以檢察官於聲請觀察、勒戒裁定前，應訊問被告是否同意
    觀察、勒戒之規定，檢察官亦無於聲請書中說明不命被告接
    受戒癮治療理由之義務，如檢察官欲依毒品危害防制條例第
    24條規定，以緩起訴方式替代觀察、勒戒時，方應詢問行為
    人是否同意接受戒癮治療，而是否給予施用毒品者為附命完
    成戒癮之緩起訴處分，係屬檢察官之職權，並非法院所得介
    入審酌，法院原則上應尊重檢察官職權之行使，僅就檢察官
    之判斷有違背法令、事實認定有誤或其他裁量重大明顯瑕疵
    等事項，予以有限之低密度審查，前已敘明。是檢察官行使
    此一裁量權，乃偵查中之職權，除有違法或明顯濫權之情事
    外，尚非法院得予以實質審查。
　⒉再以，由依毒品危害防制條例第24條第3項授權訂定「毒品戒
    癮治療實施辦法及完成治療認定標準」第6條：「檢察官為
    緩起訴處分前，應得參加戒癮治療被告之同意，並向其說明
    完成戒癮治療應遵守事項後，指定其前往治療機構參加戒癮
    治療」之規定可知，因受戒癮治療者必須自行前往治療機構
    接受戒癮治療並遵守一定事項，一旦違反，其緩起訴處分即
    有可能遭到撤銷，並由檢察官依法繼續偵查或追訴。故如檢
    察官欲依毒品危害防制條例第24條規定，以緩起訴方式替代
    觀察、勒戒時，自應詢問行為人是否同意接受戒癮治療。並
    非反課以檢察官應予聲請法院裁定觀察、勒戒前，告知行為
    人戒癮治療之旨，令其知悉現行法有關機構內外處遇之效果
    差異，而詢問是否接受戒癮治療意願之程序甚明。則本案檢
    察官依其調查結果及相關卷證資料為判斷，自得斟酌被告前
    案並審酌上情後，未為附命戒癮治療之緩起訴處分，而聲請
    原審法院裁定令入勒戒處所施以觀察、勒戒，難認檢察官之
    判斷有違背法令、事實認定有誤或裁量有重大明顯瑕疵之情
    事，其聲請即非無憑。此外，毒品危害防制條例觀察、勒戒
    之規定，係對施用毒品成癮者所為之積極矯治措施之保安處
    分，目的在斷絕施用毒品者對毒品之依賴，屬強制規定，除
    經檢察官審酌個案情形，為附命完成戒癮治療之緩起訴處分
    ，可排除觀察、勒戒之適用外，即應向法院聲請裁定將被告
    送勒戒處所觀察、勒戒，非謂被告不具有「毒品戒癮治療實
    施辦法及完成治療認定標準」所定不適合為戒癮治療之事由
    存在，檢察官即應為附命完成戒癮治療之緩起訴處分，亦無
    課以檢察官有何說明捨「附命戒癮治療之緩起訴處分」，而
    擇定「觀察、勒戒」之裁量義務。至於被告所指其前案施用
    毒品案件雖獲觀察勒戒處分之寬典又涉犯本案已過14年，涉
    犯此案僅因長期工作、壓力太大，施用目的僅為放鬆，才偶
    然犯罪、無受合法傳喚未到庭之故意一情，原裁定業已說明
    經詢問雲林地檢署關於被告前開陳述之意見，其回覆稱：被
    告之前有觀察勒戒，卻仍又為本案施用毒品等語，此有原審
    111年6月6日公務電話記錄表在卷可查。已見檢察官在裁量
    是否給予被告附命戒癮治療之緩起訴處分或聲請送被告觀察
    、勒戒時，已將上開情形納入考量，並向原審聲請將被告送
    勒戒處所觀察、勒戒，未見檢察官有何違法或濫用其裁量權
    ，亦無裁量怠惰之情事，準此，檢察官依據上情，認定被告
    有施用第二級毒品之犯行，並於斟酌全案卷證依職權裁量選
    擇向法院聲請將被告裁定送觀察、勒戒，以達戒癮治療之目
    的，此實屬檢察官依法行使裁量權之範疇，難認檢察官之判
    斷有違背法令、事實認定有誤或裁量有重大明顯瑕疵之情事
    ，原審並據以裁定被告應送勒戒處所觀察、勒戒，誠屬有據
    ，被告抗告所執此點尚無理由。
　⒊至被告抗告所執檢察官、原裁定法官未予被告陳述意見之機
    會侵害被告聽審陳述權利（聽審權）云云。按被告之聽審權
    雖屬於憲法第16條保障人民訴訟權之一（司法院釋字第482
    號解釋參照），其內涵包括資訊請求權（請求獲得充分訴訟
    資訊）、表達請求權（請求到場陳述或辯明訴訟上意見）、
    注意請求權（請求注意被告陳述及表達）等項，但並非不得
    以法律為合理、正當規劃或限制，例如：某些案件類型，審
    理法院不經言詞辯論、陳述（即不需當事人到場辯論、陳述
    ），即得逕為裁判。具體以言，諸如：刑事訴訟法第222條
    第1項（即裁定，除因當庭之聲明而為之者，應經訴訟關係
    人之言詞陳述外，均以書面審理，專據案卷之訴訟資料予以
    裁定）、第302條至第304條（即免訴、不受理及管轄錯誤判
    決）、第449條（即簡易程序判決）等等，即為適例，此乃
    立法機關自由形成的範疇，要屬「立法裁量」權限，並未違
    反人民訴訟權的保障，與憲法尚無牴觸（最高法院107年度
    台抗字第447號刑事裁判要旨參照）。且現行毒品危害防制
    條例就觀察、勒戒之審查程序，尚無被告有聽審權之相關規
    定，亦即並無課以檢察官於聲請觀察、勒戒前，應訊問被告
    是否同意觀察、勒戒之規定，亦未明定法院須經開庭審理程
    序，始得為觀察、勒戒之裁定，此乃立法者考量此類案件本
    質所為程序上之規劃，自不得以檢察官或原審法院未傳喚被
    告到場陳述意見及進行證據之提示調查程序，即指摘書面審
    理違法。況被告確有施用第二級毒品之事實，已然明確，自
    無再為其他調查之必要。原審雖未傳訊被告到庭陳述意見，
    然依本件案卷之訴訟資料書面審理後，認檢察官之裁量並無
    明顯重大瑕疵，基於尊重檢察官職權之行使，而裁定准予觀
    察、勒戒，尚難認有何違誤。又毒品危害防制條例所規定之
    觀察、勒戒處分，既屬用以矯治、預防行為人反社會性格，
    而具社會保安功能之保安處分，當無因行為人之個人或家庭
    因素而免予執行之理。故被告主張其有家人需照顧、工作影
    響等情，與其是否應經送觀察、勒戒無涉。是被告以其家庭
    工作因素，執為抗告理由，並無可採。
四、綜上所述，原審依檢察官之聲請，以被告施用第二級毒品之
    犯行，堪以認定，依毒品危害防制條例第20條第1項，觀察
    勒戒處分執行條例第3條第1項之規定，裁定將被告送勒戒處
    所觀察、勒戒，其期間不得逾2月，經核並無違誤，抗告意
    旨所辯，為無理由，應予駁回。
據上論斷，應依刑事訴訟法第412 條，裁定如主文。　　
中　　華　　民　　國　　111 　年　　7 　　月　　7 　　日
                  刑事第二庭    審判長法  官  陳珍如
                                      法  官  包梅真
                                      法  官  黃裕堯
以上正本證明與原本無異。
不得再抗告。
　　　　　　　　　　　　　　　　　　　書記官  蔡孟芬
中　　華　　民　　國　　111 　年　　7 　　月　　7 　　日